---
title: "前後比較は反実仮想の代役を果たさない: 真値既知の合成データの設計"
draft: true
draft-mode: unlinked
date: "2026-10-06"
categories: ["causal-inference", "statistics"]
---

```{r}
#| label: setup
#| include: false

library(tidyverse)
```

```{r}
#| label: data-gen
#| include: false

devices <- tribble(
  ~device           , ~treated , ~alpha , ~m_users ,
  "ios"             , TRUE     , 2.67   ,     2700 ,
  "android"         , FALSE    , 2.51   ,     1300 ,
  "pc-web"          , FALSE    , 2.51   ,      800 ,
  "android-tv"      , FALSE    , 3.32   ,      800 ,
  "smart-tv-a"      , FALSE    , 3.06   ,      800 ,
  "smart-tv-b"      , FALSE    , 2.44   ,      800 ,
  "smart-tv-c"      , FALSE    , 3.48   ,      500 ,
  "tv-web"          , FALSE    , 3.18   ,      500 ,
  "mobile-web"      , FALSE    , 2.84   ,      500 ,
  "streaming-stick" , FALSE    , 3.55   ,      300 ,
  "game-console"    , FALSE    , 2.94   ,      300
)

w_dow <- tribble(
  ~wday , ~w    ,
      1 ,  0    , # Mon
      2 ,  0    , # Tue
      3 ,  0    , # Wed
      4 ,  0    , # Thu
      5 ,  0.02 , # Fri
      6 , -0.06 , # Sat
      7 , -0.09 # Sun
)

trend_common <- -0.10 # gamma: common trend over the full period, logit
effect_treatment <- 0.17 # tau: treatment effect on ios, logit
trend_divergence <- 0.30 # delta: ios-only trend, divergent variant only, logit
imp_per_user_day <- 1.5 # expected impressions per user-day
date_treat <- lubridate::ymd("2026-06-01")
date_placebo <- lubridate::ymd("2026-03-02")

days <- tibble(
  date = seq(
    lubridate::ymd("2025-12-01"),
    lubridate::ymd("2026-07-31"),
    by = "day"
  )
) |>
  mutate(
    wday = lubridate::wday(date, week_start = 1),
    post = date >= date_treat,
    t_frac = (row_number() - 1) / (n() - 1)
  ) |>
  inner_join(w_dow, by = "wday") |>
  arrange(date)

set.seed(1)

panel_gen <- crossing(devices, days) |>
  mutate(
    impression = rpois(n(), imp_per_user_day * m_users),
    r = runif(n()),
    logit_parallel = alpha +
      w +
      trend_common * t_frac +
      effect_treatment * post * treated,
    logit_divergent = logit_parallel + trend_divergence * t_frac * treated,
    complete_parallel = qbinom(r, impression, plogis(logit_parallel)),
    complete_divergent = qbinom(r, impression, plogis(logit_divergent))
  )

panel <- panel_gen |>
  pivot_longer(
    c(complete_parallel, complete_divergent),
    names_to = "variant",
    names_prefix = "complete_",
    values_to = "complete"
  ) |>
  mutate(complete_rate = complete / impression) |>
  select(variant, date, device, post, impression, complete, complete_rate)
```

2026年6月1日、広告の一時停止機能が iOS にだけリリースされた。このサービスの広告はノンスキッパブルであり、それまで再生中に視聴を中断したいユーザーには、アプリやブラウザを閉じるという選択肢しかなかった。閉じられた再生は未完再生として計上される。一時停止機能はこの離脱の一部を置き換えるはずだから、iOS の広告完再生率は上がると期待できる。

実際、ダッシュボードを開くと、リリース後の iOS の完再生率は以前より高く見える。「効いていますね」と報告したくなるところだが、手元にあるのはデバイス×日次に集計した完再生率のデータだけである。同一のユニット(ここではデバイス)を時間方向に繰り返し観測したこの形式のデータを、以後パネルと呼ぶ。さて、このパネルから「機能の効果は +何ポイント」と言えるだろうか。

本記事でやることは2つある。

第一に、誰もが最初に思いつく前後比較を実際に計算し、それが処置効果と同時に動いている他の要因とを区別できないことを数値で確かめる。後で見るように、何もリリースしていない日で同じ計算をすると $+0.62$ パーセントポイント(以後 pp)の「効果」が現れる。真値のおよそ6割の大きさだが、それが偽物であることをデータの側から示す手がかりはない。

第二に、本シリーズ全体で使う検証用データを設計する。シリーズは差分の差分法(DiD)、合成対照法(SCM)、CausalImpact、ランダム化比較の順に進む予定で、その全体を貫く柱が、処置効果の真値を知っている合成データである。答えを知ってさえいれば、どの手法がどれだけ外すかを採点できる。

## 指標の定義

インプレッションは広告再生の開始1回を指し、完再生はそのうち最後まで再生されたものを指す。完再生率は $\text{complete} / \text{impression}$ で定義する。再生の終わり方と2指標の対応は次のとおりで、開始された再生はすべて等しく1インプレッションと数える。

  | 再生の終わり方                             | impression | complete |
  | ------------------------------------------ | ---------: | -------: |
  | 最後まで再生された                         |          1 |        1 |
  | 一時停止ののち再開され、最後まで再生された |          1 |        1 |
  | 視聴をやめるためにアプリやブラウザを閉じた |          1 |        0 |
  | 通信断やクラッシュで打ち切られた           |          1 |        0 |

一時停止機能が動かせるのは3行目だけである。冒頭で述べた機構はまさにこれで、離脱の一部を2行目に振り替えることで完再生率が上がる。4行目のような非意図的な未完再生は救えない。この線引きは、後で効果量の桁を検査するときに効いてくる。

もう1つ仮定を置く。完再生の判定は同日中に完結するものとする。一時停止は短時間にとどまる想定であり、日 $t$ に始まった再生は日 $t$ のうちに完再生か未完再生かが確定する。

## iOS単独の前後比較

最も素朴な方法は、リリースの前後で完再生率を比べることである。基準日 $t_0$ と時間窓の長さ $k_{\text{pre}}, k_{\text{post}}$ を決め、次の差を計算する。

$$
  \hat{\Delta}(t_0;\, k_{\text{pre}}, k_{\text{post}}) = \frac{\sum_{t \in W_{\text{post}}} x_t}{\sum_{t \in W_{\text{post}}} n_t} - \frac{\sum_{t \in W_{\text{pre}}} x_t}{\sum_{t \in W_{\text{pre}}} n_t}
$$

ここで $n_t$ と $x_t$ は日 $t$ における iOS のインプレッション数と完再生数であり、時間窓は $W_{\text{pre}} = [t_0 - k_{\text{pre}},\, t_0)$、$W_{\text{post}} = [t_0,\, t_0 + k_{\text{post}})$ と取る。結果は pp 単位で報告する。

比較のために、偽の基準日も用意しておく。機能を何もリリースしていない日付をリリース日に見立てて同じ計算を行い、効果がないと分かっている場所で推定量がどう振る舞うかを観察する。医薬の偽薬(プラセボ)と同じ発想なので、以下ではこれをプラセボ基準日と呼ぶ。日付には実際のリリース日と同じ月曜日である 2026-03-02 を選んだ。事前期間を半分に分ける位置にあり、前後91日ずつの時間窓が事前期間をちょうど覆う。

```{r}
#| label: fig-ios-series
#| fig-cap: >-
#|   iOS の日次完再生率。破線は機能リリース日(2026-06-01)、点線はプラセボ基準日(2026-03-02)。
#| echo: false
#| message: false

panel |>
  filter(variant == "parallel", device == "ios") |>
  ggplot(aes(x = date, y = complete_rate)) +
  geom_vline(xintercept = date_treat, linetype = "dashed", color = "grey40") +
  geom_vline(
    xintercept = date_placebo,
    linetype = "dotted",
    color = "grey60"
  ) +
  geom_line(color = "darkslategray") +
  scale_x_date(date_breaks = "1 month", date_labels = "%b") +
  scale_y_continuous(labels = scales::label_percent(accuracy = 0.1)) +
  labs(x = NULL, y = "完再生率") +
  theme_classic(base_family = "ubuntu", base_size = 13)
```

@fig-ios-series を見ると、系列には3つの動きが混ざっていることが分かる。週末に 0.4〜0.6pp 沈む曜日周期、8ヶ月かけて 0.6pp ほど滑り落ちる緩いトレンド、そして標準偏差 0.4pp 程度の日次ノイズである。前後比較の差分は、この3つを処置効果と区別せずまとめて拾ってしまう。

どの程度まとめて拾うのかを @tbl-naive-grid で確かめる。リリース基準日で4通りの時間窓、13週間前のプラセボ基準日でさらに4通り、計8通りの推定値を並べた。短い3つは両者で共通で、最長の窓だけが異なる。基準日の周囲にあるデータ量が違うためで、リリース日は事前182日と事後61日、プラセボ基準日は前後91日ずつになる。

```{r}
#| label: naive-grid
#| include: false

grid <- tribble(
  ~anchor           , ~t0          , ~k_pre , ~k_post ,
  "リリース 2026-06-01" , date_treat   ,    182 ,      61 ,
  "リリース 2026-06-01" , date_treat   ,     28 ,      28 ,
  "リリース 2026-06-01" , date_treat   ,      7 ,       7 ,
  "リリース 2026-06-01" , date_treat   ,      3 ,       3 ,
  "プラセボ 2026-03-02" , date_placebo ,     91 ,      91 ,
  "プラセボ 2026-03-02" , date_placebo ,     28 ,      28 ,
  "プラセボ 2026-03-02" , date_placebo ,      7 ,       7 ,
  "プラセボ 2026-03-02" , date_placebo ,      3 ,       3
) |>
  mutate(
    pre_from = t0 - k_pre,
    pre_to = t0 - 1,
    post_from = t0,
    post_to = t0 + k_post - 1
  ) |>
  cross_join(
    panel_gen |>
      filter(device == "ios") |>
      mutate(
        .keep = "none",
        date,
        impression,
        complete_obs = complete_parallel,
        complete_treated = impression * plogis(logit_parallel),
        complete_untreated = impression *
          plogis(logit_parallel - effect_treatment * post)
      )
  ) |>
  filter(date >= pre_from, date <= post_to) |>
  mutate(period = if_else(date >= post_from, "post", "pre")) |>
  summarise(
    rate_obs = sum(complete_obs) / sum(impression),
    rate_treated = sum(complete_treated) / sum(impression),
    rate_untreated = sum(complete_untreated) / sum(impression),
    .by = c(anchor, k_pre, k_post, period)
  ) |>
  pivot_wider(
    names_from = period,
    values_from = c(rate_obs, rate_treated, rate_untreated)
  ) |>
  mutate(
    observed = rate_obs_post - rate_obs_pre,
    expected = rate_treated_post - rate_treated_pre,
    contamination = rate_untreated_post - rate_untreated_pre,
    treatment = expected - contamination,
    noise = observed - expected
  )
```

```{r}
#| label: tbl-naive-grid
#| tbl-cap: "iOS の前後比較。基準日と時間窓の組み合わせによる推定値。"
#| echo: false
#| message: false

grid |>
  select(anchor, k_pre, k_post, observed) |>
  gt::gt() |>
  gt::fmt_integer(columns = c(k_pre, k_post)) |>
  gt::fmt_number(
    columns = observed,
    decimals = 2,
    scale_by = 100,
    force_sign = TRUE
  ) |>
  gt::cols_label(
    anchor = "基準日",
    k_pre = "事前(日)",
    k_post = "事後(日)",
    observed = "推定値(pp)"
  ) |>
  gt::cols_align(align = "right") |>
  gt::opt_table_font(font = gt::google_font("Lora"))
```

まず、正解がゼロと分かっているプラセボ側から見る。推定値は $-0.38$ から $+0.62$pp の範囲に散らばり、$+0.62$pp はリリース側の真値のおよそ6割にあたる。存在しない機能が、レビューを通ってしまう大きさの数字を生んでいる。リリース側は、最長の時間窓で $+0.85$pp、3日の時間窓で $+1.57$pp と、時間窓の選び方だけで $0.7$pp 動く。どちらも同じ推定量の出力であり、出てきた数字を見て両者を見分ける方法はない。

からくりは、図に見えていた構造そのものである。3日のような短い非対称な時間窓は曜日周期を持ち込む。月曜の基準日では直前3日が金土日、直後3日が月火水になるため、週末の沈みがそのまま差分に化けるのだ。一方、長い時間窓はトレンドを持ち込む。リリース日を基準に事前182日と事後61日を取ると、事前期間の中心は事後期間の中心より約4ヶ月前にあるので、緩い低下が4ヶ月分だけ差分に蓄積する。そしてどちらの場合にも、標本ノイズがその上に乗る。

肝心なのは、この3成分と処置効果を、この系列だけから切り分ける方法が存在しないことである。前後比較が答えているのは「完再生率は時間とともに変わったか」という問いであり、機能はその時間の中で変わったものの1つにすぎない。観察データの前後比較は、反実仮想の代役を果たさない。

## 検証用合成データの設計

では、DiD なら切り分けられるのだろうか。SCM なら、CausalImpact ならどうか。それを順に検証していくのが本シリーズであり、検証には採点基準、すなわち正解が要る。だからこそ、ここまで見せてきたパネルは合成データにしてある。

単純化は2つ置く。第一に、効果はリリース即日から一定とし、浸透の漸増はモデル化しない。第二に、処置はインプレッション数に影響しないものとする。離脱を防げばセッションが延びて露出が増えるという経路も現実にはあり得るが、分母を処置と独立に生成しても率の分析には影響しないため、ここでは切り落とす。

### 設計要件

1. 処置効果の真値が既知であること。シリーズに登場する推定量はすべてこの真値と照合され、最初の答え合わせの相手は先ほどの前後比較8通りである。

2. デバイス間に水準差があり、曜日周期と緩いトレンドを共有すること。これは前後比較を壊した交絡構造そのものであると同時に、比較対照を使う手法が頼みにする構造でもある。

3. iOS の水準が対照デバイス群の凸包の内側、すなわち対照の最小値と最大値の間にあること。この要件が効いてくる理由は第3記事(SCM)で説明するので、ここでは要件としてだけ置いておく。

### 生成モデル

パネルはデバイス×日次の集計セルとして直接生成し、個票のユーザーは作らない。ユーザーは、デバイスごとのボリュームスケール $M_d$ としてだけ存在する。

$$
  n_{dt} \sim \text{Poisson}(1.5\, M_d), \qquad x_{dt} \sim \text{Binomial}(n_{dt},\, p_{dt})
$$

$$
  \text{logit}\, p_{dt} = \alpha_d + w_{\text{dow}(t)} + \gamma \cdot \frac{t}{T_{\text{total}}} + \tau \cdot 1\{d = \text{ios},\ t \geq T\}
$$

$n_{dt}$ はデバイス $d$ の日 $t$ のインプレッション数、$x_{dt}$ は完再生数、$p_{dt}$ は1インプレッションが完再生になる確率である。やっていることはロジットスケール上の足し算で、デバイス固有の切片 $\alpha_d$ に、曜日効果 $w$、全デバイス共通の緩いトレンド $\gamma$、そして iOS のリリース後にだけ乗る処置効果 $\tau$ を加える。$t / T_{\text{total}}$ は全期間に対する経過割合で、0 から 1 を動く。期間は 2025-12-01 から 2026-07-31 の243日間、リリースは $T =$ 2026-06-01 で、事前182日と事後61日に分かれる。

### パラメータ

```{r}
#| label: tbl-devices
#| tbl-cap: >-
#|   デバイス別パラメータ。$\alpha_d$ はデバイス固有の切片で、期間開始時点の平日完再生率のロジットにあたる。$M_d$ は日次インプレッションボリュームのスケール。
#| echo: false
#| message: false

devices |>
  mutate(
    role = if_else(treated, "処置", "対照"),
    level = plogis(alpha)
  ) |>
  select(device, role, level, alpha, m_users) |>
  gt::gt() |>
  gt::fmt_percent(columns = level, decimals = 1) |>
  gt::fmt_number(columns = alpha, decimals = 2) |>
  gt::fmt_integer(columns = m_users) |>
  gt::cols_label(
    device = "デバイス",
    role = "役割",
    level = gt::md("$t = 0$ の $p$"),
    alpha = gt::md("$\\alpha_d$"),
    m_users = gt::md("$M_d$")
  ) |>
  gt::cols_align(align = "right") |>
  gt::opt_table_font(font = gt::google_font("Lora"))
```

@tbl-devices に載せたのはデバイスごとに異なる値であり、残りのパラメータは全デバイスに共通である。曜日効果は月〜木が $0$、金 $+0.02$、土 $-0.06$、日 $-0.09$、共通トレンドは全期間で $\gamma = -0.10$、処置効果は $\tau = +0.17$ で、いずれもロジットスケールの値である。乱数シードは 1 に固定する。これらを iOS の水準に換算すると、週末の沈みが 0.4〜0.6pp、トレンドによる低下が全期間で $-0.63$pp、日次約4,000インプレッションに対する二項ノイズが標準誤差にして約 0.4pp となる。冒頭の図に見えていた3つの動きは、順に曜日効果・共通トレンド・二項分布からの抽出に対応している。

```{r}
#| label: fig-panel-devices
#| fig-cap: "全11デバイスの日次完再生率。iOS を赤、対照10デバイスをそれぞれ別の色の細線で示す。破線は機能リリース日。"
#| echo: false
#| message: false

ggplot(mapping = aes(x = date, y = complete_rate, color = device)) +
  geom_line(
    data = panel |> filter(variant == "parallel", device != "ios"),
    aes(group = device),
    linewidth = 0.3,
    alpha = 0.2
  ) +
  geom_line(
    data = panel |> filter(variant == "parallel", device == "ios"),
    color = "tomato",
    linewidth = 0.4
  ) +
  geom_vline(xintercept = date_treat, linetype = "dashed", color = "grey40") +
  scale_x_date(date_breaks = "1 month", date_labels = "%b") +
  scale_y_continuous(labels = scales::label_percent(accuracy = 0.1)) +
  labs(x = NULL, y = "完再生率") +
  theme_classic(base_family = "ubuntu", base_size = 13) +
  theme(legend.position = "none")
```

@fig-panel-devices が要件2と3の実現を示す。11本の系列はいずれも同じ週末の沈みと同じ低下トレンドを共有しており、違うのは水準と、$M_d$ の小ささに応じたノイズの粗さだけである。iOS の事前期間水準は 93.1% で、11デバイス中下から4番目に位置し、対照の範囲 91.5〜97.1% の内側にきれいに収まっている。

### 処置効果の真値

真値には、処置群における平均処置効果 ATT(average treatment effect on the treated)を pp スケールで使う。具体的には、iOS の事後期間の各セルについて $\tau$ を含む生成率と外した生成率の差を取り、それをインプレッションで加重平均した値である。

$$
  \text{ATT} = \frac{\sum_{t \geq T} n_{\text{ios},t} \left[ \sigma(\ell_{\text{ios},t}) - \sigma(\ell_{\text{ios},t} - \tau) \right]}{\sum_{t \geq T} n_{\text{ios},t}} = +1.049 \text{ pp}
$$

ここで $\sigma$ はロジスティック関数、$\ell$ は処置を含む線形予測子である。この値は生成式から導いたものであって、実現した完再生数から推定したものではない。シードが影響するのは Poisson で引いた重み $n$ だけなので、事実上固定の物差しとして扱える。以後、シリーズに登場する推定量はすべて、この $+1.049$pp の隣に並べて評価される。

効果量の桁も機構と照らして検査しておく。iOS の無処置時の完再生率は期間開始の平日で $\sigma(2.67) = 93.5\%$、裏返せば 6.5pp が未完で終わる。真値 $+1.05$pp は、その6分の1を完再生に変える規模である。未完再生には通信断やクラッシュも混ざっているため、意図的な離脱に限れば、一時停止が肩代わりする割合は6分の1よりさらに大きいことになる。1つの機能としては強気の数字だが、桁としては現実的であり、少なくとも未完再生の総量を食い尽くすような空想値ではない。

### 2変種の生成と共通乱数

生成器はデータを2種類出力する。本線となる parallel と、iOS だけが事前期間から徐々に逸れていく divergent である。divergent は iOS のロジットに $\delta \cdot t / T_{\text{total}}$($\delta = +0.30$)を加えたもので、事前期間の終わりには約 1.3pp の乖離が開く。第2記事では、この変種に手法の前提が破れた世界を担当してもらう。

仕掛けは `qbinom` にある。`qbinom(r, n, p)` は一様乱数 $r$ を二項分布の分位関数に通す関数で、分布としては `rbinom(1, n, p)` と同じだが、$r$ を与えれば結果が一意に決まる。セルごとに引いた1本の $r$ を両変種で共有しているため、$n$ も $p$ も同じ対照セルでは完再生数がビット単位で一致する(対照デバイスで `all(complete_parallel == complete_divergent)` が `TRUE` になることは確認済みである)。iOS のセルは $p$ が変種間で異なるため値までは一致しないものの、同じ $r$ を通るのでノイズは同方向に連動する(comonotone)。したがって、2つのファイルで分析結果に差が出た場合、その差は divergent のトレンド項に由来するのであって、乱数の引き直しによるものではない。

## 真値による前後比較の分解

要件1はさっそくここで回収できる。合成データであれば、すべてのセルについて処置ありの生成率 $p_{dt} = \sigma(\ell_{dt})$ と処置なしの生成率 $p^0_{dt} = \sigma(\ell_{dt} - \tau \cdot 1\{d = \text{ios},\ t \geq T\})$ の両方が手に入る。$\hat{\Delta}$ の中の完再生数をこれらの率で置き換えると、インプレッション数で条件付けた期待値が得られ、それは処置成分と混入成分に厳密に分解できる。

$$
  \hat{\Delta} = \underbrace{\left[ m(W_{\text{post}}) - m(W_{\text{pre}}) \right] - \left[ m^0(W_{\text{post}}) - m^0(W_{\text{pre}}) \right]}_{\text{処置}} + \underbrace{m^0(W_{\text{post}}) - m^0(W_{\text{pre}})}_{\text{混入}} + \text{ノイズ}
$$

ここで $m(W) = \sum_{t \in W} n_t p_t / \sum_{t \in W} n_t$ であり、$m^0$ は $p^0$ で同じ量を計算したものである。混入項は「$\tau = 0$ の世界での前後差」そのものであり、トレンドと時間窓の曜日構成の影響はここに集まる。ノイズは実現値から期待値を引いた残差である。

```{r}
#| label: tbl-decomp
#| tbl-cap: "前後比較8通りの厳密分解。処置・混入・ノイズの和は丸めの範囲で推定値に一致する。"
#| echo: false
#| message: false

grid |>
  select(anchor, k_pre, k_post, observed, treatment, contamination, noise) |>
  gt::gt() |>
  gt::fmt_integer(columns = c(k_pre, k_post)) |>
  gt::fmt_number(
    columns = c(observed, treatment, contamination, noise),
    decimals = 2,
    scale_by = 100,
    force_sign = TRUE
  ) |>
  gt::cols_label(
    anchor = "基準日",
    k_pre = "事前(日)",
    k_post = "事後(日)",
    observed = "推定値",
    treatment = "処置",
    contamination = "混入",
    noise = "ノイズ"
  ) |>
  gt::cols_align(align = "right") |>
  gt::opt_table_font(font = gt::google_font("Lora"))
```

@tbl-decomp が @tbl-naive-grid の種明かしになっている。処置成分はリリース側の4つの時間窓を通して $+1.02$〜$+1.05$pp とほとんど動いておらず、動いて見えていたものの正体は、すべて混入とノイズだったことが分かる。

混入は時間窓によって符号を変える。リリース側の最長の時間窓では $-0.31$pp で、原因はトレンドである。事前期間と事後期間の中心は経過割合 $t/T_{\text{total}}$ で測って 0.50、日数にして約4ヶ月離れており、$-0.10 \times 0.50 = -0.050$ のロジット低下が iOS の水準で $-0.31$pp に相当する。3日の時間窓では $+0.29$pp で、こちらの原因は曜日構成である。事前側が金土日($w$ の平均は $-0.043$)、事後側が月火水($w = 0$)なので、その差がそのまま乗る。7日と28日の時間窓は曜日が釣り合い、トレンドが効くには短すぎるため混入はほぼゼロになるが、代わりに $+0.31$〜$+0.38$pp のノイズが誤差の主役になる。

実データで観測できるのは、この表の最初の数値列だけである。実データの上で、7日の時間窓の $+1.41$pp を「効果 $+1.04$ と運 $+0.38$」に分ける方法はない。合成データでシリーズを進める理由はこの一点に尽きる。以後の記事では推定値を真値 $+1.049$pp の隣に置いて報告し、そのずれを議論ではなく帰属によって片付けていく。

## Rコード

以下がシリーズの正典となる生成コードである。これを実行すると2つの CSV ファイルが書き出され、以後の記事はそれを読み込む。次の DiD の記事も、パネルを作り直すのではなく `data/panel_parallel.csv` から始まる。

```r
library(tidyverse)

devices <- tribble(
  ~device           , ~treated , ~alpha , ~m_users ,
  "ios"             , TRUE     , 2.67   ,     2700 ,
  "android"         , FALSE    , 2.51   ,     1300 ,
  "pc-web"          , FALSE    , 2.51   ,      800 ,
  "android-tv"      , FALSE    , 3.32   ,      800 ,
  "smart-tv-a"      , FALSE    , 3.06   ,      800 ,
  "smart-tv-b"      , FALSE    , 2.44   ,      800 ,
  "smart-tv-c"      , FALSE    , 3.48   ,      500 ,
  "tv-web"          , FALSE    , 3.18   ,      500 ,
  "mobile-web"      , FALSE    , 2.84   ,      500 ,
  "streaming-stick" , FALSE    , 3.55   ,      300 ,
  "game-console"    , FALSE    , 2.94   ,      300
)

w_dow <- tribble(
  ~wday , ~w    ,
      1 ,  0    , # Mon
      2 ,  0    , # Tue
      3 ,  0    , # Wed
      4 ,  0    , # Thu
      5 ,  0.02 , # Fri
      6 , -0.06 , # Sat
      7 , -0.09 # Sun
)

# logit-scale components (gamma, tau, delta in the article notation)
trend_common <- -0.10 # common trend over the full period
effect_treatment <- 0.17 # treatment effect on ios
trend_divergence <- 0.30 # ios-specific trend, divergent variant only
imp_per_user_day <- 1.5 # expected impressions per user-day
date_treat <- lubridate::ymd("2026-06-01")

days <- tibble(
  date = seq(
    lubridate::ymd("2025-12-01"),
    lubridate::ymd("2026-07-31"),
    by = "day"
  )
) |>
  mutate(
    wday = lubridate::wday(date, week_start = 1),
    post = date >= date_treat,
    t_frac = (row_number() - 1) / (n() - 1)
  ) |>
  inner_join(w_dow, by = "wday") |>
  arrange(date)

# inverse transform sampling: qbinom(r, n, p) is deterministic given r,
# so both variants share randomness and control units coincide exactly

set.seed(1)

panel_gen <- crossing(devices, days) |>
  mutate(
    impression = rpois(n(), imp_per_user_day * m_users),
    r = runif(n()),
    logit_parallel = alpha +
      w +
      trend_common * t_frac +
      effect_treatment * post * treated,
    logit_divergent = logit_parallel + trend_divergence * t_frac * treated,
    complete_parallel = qbinom(r, impression, plogis(logit_parallel)),
    complete_divergent = qbinom(r, impression, plogis(logit_divergent))
  )

panel <- panel_gen |>
  pivot_longer(
    c(complete_parallel, complete_divergent),
    names_to = "variant",
    names_prefix = "complete_",
    values_to = "complete"
  ) |>
  mutate(complete_rate = complete / impression) |>
  select(variant, date, device, post, impression, complete, complete_rate)

# ATT: derived from the generating equation, not estimated from the completes
panel_gen |>
  filter(treated, post) |>
  summarise(
    att = weighted.mean(
      plogis(logit_parallel) - plogis(logit_parallel - effect_treatment),
      impression
    )
  )
#> # A tibble: 1 x 1
#>      att
#>    <dbl>
#> 1 0.0105

# structural check: control units identical across variants, by construction
panel_gen |>
  filter(!treated) |>
  summarise(identical = all(complete_parallel == complete_divergent))
#> # A tibble: 1 x 1
#>   identical
#>   <lgl>
#> 1 TRUE

dir.create("data", showWarnings = FALSE)

panel |>
  filter(variant == "parallel") |>
  select(-variant) |>
  write_csv("data/panel_parallel.csv")

panel |>
  filter(variant == "divergent") |>
  select(-variant) |>
  write_csv("data/panel_divergent.csv")
```

各ファイルは11デバイス×243日の2,673行で、スキーマは `date, device, post, impression, complete, complete_rate` である。`post` はリリース日から導出できる情報だが、扱いやすさのために列として持たせてある。書き出しの際に `variant` 列を落としているため、2つのファイルは入力として互換であり、一方に対して書いた分析コードはそのまま他方にも適用できる。
