---
title: "ブランドリフトにおける差異的脱落: Lee bounds による選択バイアスの診断"
date: "2026-08-26"
categories: ["brand-lift", "statistics", "causal-inference"]
---

```{r}
#| label: setup
#| include: false
library(tidyverse)
```

ブランドリフト調査（Brand Lift Study; 以後 BLS）の 2×2 表は、調査を配信した全員ではなく、実際に回答した人だけから作られます。広告への曝露が「誰が回答するか」を変えているのなら、曝露群と対照群は違う部分母集団から得られたことになり、リスク比（risk ratio; 以後 RR） $\widehat{RR}$ には、どの信頼区間（confidence interval; 以後 CI）の方法でも取り除けない選択バイアスが乗ります。

本記事では、この問題を診断する道具として Lee bounds（[Lee 2009](https://doi.org/10.1111/j.1467-937X.2009.00536.x)）を導入します。Lee bounds は、選択の機構をモデル化しないまま、単調性（monotonicity）の仮定の下でバイアスがどこまで大きくなり得るかを定量化します。得られるのは点推定ではなく、常時回答者（always-responder）、つまり広告に曝露されたかどうかに関わらず回答する部分母集団における因果効果の部分識別区間です。この区間が $0$ を含まなければリフトは頑健で、$0$ を挟むのであれば、素朴な $\widehat{RR}$ は「誰がアンケートに答えたか」が作った見かけの結果かもしれない、ということになります。


## BLS における選択の問題

BLS のキャンペーンでは、曝露群 $N_1$ 人と対照群 $N_0$ 人に調査を配信し、そのうち $n_1$ 人と $n_0$ 人が回答します。回答率は

$$q_1 = \frac{n_1}{N_1}, \quad q_0 = \frac{n_0}{N_0}$$

です。[リスク比へのデルタ法](/posts/bls-delta-method-rr/)で分析した 2×2 表が記録しているのは、調査を配信した $N_1$ 人と $N_0$ 人ではなく、回答した $n_1$ 人と $n_0$ 人の肯定回答と否定回答です。

$q_1 = q_0$ であれば、各群の回答者はそれぞれの母集団からの無作為な部分集合なので、$\hat{p}_1$ と $\hat{p}_0$ の比較は曝露の因果効果を推定します。$q_1 \neq q_0$ の場合は、回答者の部分母集団の構成が群間で違います。広告に曝露されたからこそ回答した人がいるためです。このとき差 $\hat{p}_1 - \hat{p}_0$ は、広告が態度に与えた効果と、広告がデータに現れる人の構成に与えた効果を混ぜたものになります。

これまでの記事の CI が扱ってきたのは標本変動、つまり回答者の母集団を所与としたときの $\hat{p}_1$ と $\hat{p}_0$ のばらつきです。選択はそれとは別の問題で、そもそも誰がその母集団に入るのかという段階の非無作為性です。


## Lee bounds: 単調性の下でのトリミング

### 設定と記法

$Z \in \{0, 1\}$ を処置の割り付け（対照群と曝露群）、$S \in \{0, 1\}$ を調査に回答したかどうか、$Y \in \{0, 1\}$ を結果（否定回答と肯定回答）とします。$Y$ が観測されるのは $S = 1$ のときだけです。

各個人は、調査への回答について潜在結果 $(S(0), S(1))$ を、結果について $(Y(0), Y(1))$ を持ちます。BLS と同様に処置は無作為に割り付けられるので、$(S(z), Y(z))$ は $Z$ と独立です。

### 主要層

組 $(S(0), S(1))$ の取り方によって、母集団は 4 つの層に分かれます。

| 層                             | $S(0)$ | $S(1)$ | 説明                             |
|--------------------------------|--------|--------|----------------------------------|
| 常時回答者（always-responder） | 1      | 1      | 曝露に関わらず回答する           |
| 遵守者（complier）             | 0      | 1      | 曝露されたときだけ回答する       |
| 反抗者（defier）               | 1      | 0      | 曝露されなかったときだけ回答する |
| 非回答者（never-responder）    | 0      | 0      | 曝露に関わらず回答しない         |

### 2 つの仮定

**無作為割り付け。** $(S(z), Y(z)) \perp Z$ です。曝露群と対照群は無作為に割り付けられるので、BLS の実験設計から成り立ちます。

**単調性。** すべての個人について $S(1) \geq S(0)$ です。曝露されたことで回答しなくなる人はいない、という仮定で、この下では反抗者の層が空になります。

単調性は観測データから検証できません。調査への回答過程についての構造的な仮定として置くものです。広告を見たことが、その広告についてのアンケートへの回答を促すことはあっても、もともと回答していた人の回答を抑えることはない、という想定です。BLS では、これは事実ではなく仮定にとどまります。広告への不快感からその広告についてのアンケートを断る、という逆向きの機構は容易に構成でき、その向きの違反はこの上下限が制御できる範囲の外にあります。観測された回答率が $q_1 < q_0$ であれば、仮定を逆向きに適用し、トリミングの対象は対照群に移ります。以下の式は $q_1 \geq q_0$ を前提にしています。

### 各層の割合

無作為割り付けの下では $q_1 = P(S = 1 \mid Z = 1) = P(S(1) = 1)$、$q_0 = P(S = 1 \mid Z = 0) = P(S(0) = 1)$ です。単調性を置くと、各層の割合は次のようになります。

$$P(\text{always-responder}) = P(S(0) = 1) = q_0$$

$$P(\text{complier}) = P(S(1) = 1) - P(S(0) = 1) = q_1 - q_0$$

$$P(\text{never-responder}) = 1 - P(S(1) = 1) = 1 - q_1$$

### トリミング割合

曝露群の回答者（$Z = 1, S = 1$）のうち遵守者が占める割合は

$$p = \frac{P(\text{complier})}{P(S(1) = 1)} = \frac{q_1 - q_0}{q_1}$$

で、残りの $1 - p = q_0 / q_1$ が常時回答者です。一方、対照群の回答者（$Z = 0, S = 1$）は、単調性の下ではすべて常時回答者です。$S(0) = 1$ ならその個人は常時回答者の層に属するからです。

推定したいのは、常時回答者における平均処置効果

$$\tau_{AR} = E[Y(1) - Y(0) \mid \text{always-responder}]$$

です。$E[Y(0) \mid \text{always-responder}]$ は直接識別できます。対照群の回答者はすべて常時回答者なので、これは $E[Y \mid Z = 0, S = 1]$ に等しく、$\hat{p}_0$ で推定できます。

一方 $E[Y(1) \mid \text{always-responder}]$ は識別できません。観測される $E[Y \mid Z = 1, S = 1] = \hat{p}_1$ は常時回答者と遵守者の混合で、遵守者が曝露された場合の潜在結果が分からないためです。

### 二値の結果に対する上下限

$E[Y(1) \mid \text{always-responder}]$ を挟むために、遵守者について 2 つの極端な仮定を置きます。

**下限。** すべての遵守者が $Y(1) = 1$ だと考えます。観測された肯定回答率のうち遵守者に帰属する分を最大にし、常時回答者に残る分を最小にする置き方です。

$$\hat{p}_1^{L} = \max\!\left(0, \;\frac{\hat{p}_1 - p}{1 - p}\right)$$

**上限。** すべての遵守者が $Y(1) = 0$ だと考えます。観測された肯定回答率のすべてが常時回答者に帰属します。

$$\hat{p}_1^{U} = \min\!\left(1, \;\frac{\hat{p}_1}{1 - p}\right)$$

$\tau_{AR}$ に対する Lee bounds は

$$\left[\hat{p}_1^{L} - \hat{p}_0, \quad \hat{p}_1^{U} - \hat{p}_0\right]$$

です。この上下限は 2 つの仮定（無作為割り付けと単調性）の下でシャープで、遵守者について追加の仮定を置かない限り、これより狭くはできません。

### 差異的脱落（differential attrition）が解消する場合

$q_1 = q_0$ なら $p = 0$ で、$\hat{p}_1^{L} = \hat{p}_1^{U} = \hat{p}_1$ です。上下限は点推定 $\hat{p}_1 - \hat{p}_0$、つまり素朴な推定量に一致します。このとき素朴な $\widehat{RR}$ は常時回答者における効果に対して不偏で、これまでの記事の CI がそのまま使えます。


## 数値例: 2 つのシナリオ

$\hat{p}_1 = 0.250$、$\hat{p}_0 = 0.200$ とします。素朴な絶対リフトは $0.050$、$\widehat{RR} = 1.250$ です。同じ推定値から、回答率の差によって正反対の診断結果が出ます。

**シナリオ A: 差異的脱落が大きい場合**（$q_1 = 0.30$、$q_0 = 0.25$）

$$p = \frac{0.30 - 0.25}{0.30} = 0.1667$$

$$\hat{p}_1^{L} = \frac{0.250 - 0.1667}{1 - 0.1667} = \frac{0.0833}{0.8333} = 0.100$$

$$\hat{p}_1^{U} = \frac{0.250}{0.8333} = 0.300$$

| 量 | 値 |
|---|--:|
| トリミング割合 $p$ | $0.167$ |
| $\hat{p}_1^{L}$（常時回答者） | $0.100$ |
| $\hat{p}_1^{U}$（常時回答者） | $0.300$ |
| 絶対リフトの上下限 | $(-0.100,\; 0.100)$ |
| $RR$ の上下限 | $(0.500,\; 1.500)$ |

絶対リフトの下限は $-0.100$、$RR$ の下限は $0.500$ で、どちらも帰無の値を挟みます。回答率の 5 パーセントポイントの差は、観測された 5% のリフトを丸ごと説明してしまうだけの大きさだということです。曝露群の肯定回答率は、常時回答者に対する広告の効果ではなく、肯定回答をする傾向が不釣り合いに強い遵守者を部分的に映しているのかもしれません。

**シナリオ B: 差異的脱落が小さい場合**（$q_1 = 0.26$、$q_0 = 0.25$）

$$p = \frac{0.26 - 0.25}{0.26} = 0.0385$$

$$\hat{p}_1^{L} = \frac{0.250 - 0.0385}{1 - 0.0385} = \frac{0.2115}{0.9615} = 0.220$$

$$\hat{p}_1^{U} = \frac{0.250}{0.9615} = 0.260$$

| 量 | 値 |
|---|--:|
| トリミング割合 $p$ | $0.038$ |
| $\hat{p}_1^{L}$（常時回答者） | $0.220$ |
| $\hat{p}_1^{U}$（常時回答者） | $0.260$ |
| 絶対リフトの上下限 | $(0.020,\; 0.060)$ |
| $RR$ の上下限 | $(1.100,\; 1.300)$ |

絶対リフトの下限は $0.020$ で正、$RR$ の下限は $1.100$ で $1$ を上回ります。リフトは頑健です。遵守者について最悪の仮定を置いても、常時回答者における効果は正のままです。

2 つのシナリオの素朴な推定値は同じです。診断の結論を分けているのは回答率の差 $q_1 - q_0$ だけで、これは標準的な BLS の 2×2 表には現れない量です。


## 二値の結果による分解能の低下

結果が二値のとき、$E[Y(1) \mid \text{always-responder}]$ に対する Lee bounds の幅は閉じた形になります。上下限がともに内点（$0$ と $1$ の間）にある場合、

$$\hat{p}_1^{U} - \hat{p}_1^{L} = \frac{\hat{p}_1}{1 - p} - \frac{\hat{p}_1 - p}{1 - p} = \frac{p}{1 - p}$$

です。幅はトリミング割合 $p$ だけで決まり、$\hat{p}_1$ には依存しません。$\hat{p}_0$ が相殺されるので、$\tau_{AR}$ に対する上下限の幅も同じです。

```{r}
#| label: tbl-bounds-width
#| tbl-cap: "トリミング割合 $p$ ごとの、絶対リフトに対する Lee bounds。$\\hat{p}_1 = 0.250$、$\\hat{p}_0 = 0.200$ に固定しており、素朴な絶対リフトは 0.050。"
#| echo: false
#| message: false

bounds_table <- tibble(
  p = c(0.02, 0.05, 0.08, 0.10, 0.15, 0.20)
) |>
  mutate(
    p1_hat = 0.250,
    p0_hat = 0.200,
    lower_p1 = pmax(0, (p1_hat - p) / (1 - p)),
    upper_p1 = pmin(1, p1_hat / (1 - p)),
    lower_lift = lower_p1 - p0_hat,
    upper_lift = upper_p1 - p0_hat,
    width = p / (1 - p)
  )

bounds_table |>
  select(p, lower_lift, upper_lift, width) |>
  gt::gt() |>
  gt::fmt_number(columns = c(p, lower_lift, upper_lift, width), decimals = 3) |>
  gt::cols_label(
    p = gt::md("$p$"),
    lower_lift = "Lower bound",
    upper_lift = "Upper bound",
    width = "Width"
  ) |>
  gt::cols_align(align = "right") |>
  gt::opt_table_font(font = gt::google_font("Lora"))
```

$p = 0.10$ での幅は $0.111$ で、素朴な絶対リフト $0.050$ の 2 倍を超えます。上下限が $0$ を跨ぐのは $p \approx 0.063$、回答率の比では $q_1 / q_0 \approx 1.07$ に当たります。

この交点も閉じた形で書けます。絶対リフトの下限が負になるのは

$$\frac{\hat{p}_1 - p}{1 - p} < \hat{p}_0 \quad \Longleftrightarrow \quad p > \frac{\hat{p}_1 - \hat{p}_0}{1 - \hat{p}_0}$$

のときで、$\hat{p}_1 = 0.250$、$\hat{p}_0 = 0.200$ なら、臨界のトリミング割合は $p^* = \frac{0.050}{0.800} = 0.0625$ です。

閾値がここまで低いのは、結果が二値であることの帰結です。トリミングは肯定回答または否定回答を丸ごと取り除く操作なので、トリミング割合が 1 単位動くごとに $\hat{p}_1^L$ は 1 段分下がります。結果が連続なら、トリミングで落ちるのは裾の観測だけなので、条件付き平均の動きはもっと緩やかです。結果が常に二値で、典型的なリフトが $\hat{p}_1 - \hat{p}_0 \in [0.02, 0.05]$ に収まる BLS では、差異的脱落が中程度でも下限が $0$ を下回り得ます。

```{r}
#| label: fig-bounds-vs-p
#| fig-cap: "トリミング割合 $p$ に対する、絶対リフトの Lee bounds。下限は $p^* = 0.0625$ で $0$ を跨ぐ。破線は素朴な絶対リフト 0.050。"
#| echo: false
#| message: false

p_seq <- seq(0, 0.25, by = 0.001)
p1_hat <- 0.250
p0_hat <- 0.200

bounds_data <- tibble(p = p_seq) |>
  mutate(
    lower = pmax(0, (p1_hat - p) / (1 - p)) - p0_hat,
    upper = pmin(1, p1_hat / (1 - p)) - p0_hat
  ) |>
  pivot_longer(c(lower, upper), names_to = "bound", values_to = "lift") |>
  mutate(bound = if_else(bound == "lower", "Lower bound", "Upper bound"))

ggplot(bounds_data, aes(x = p, y = lift, color = bound)) +
  geom_hline(yintercept = 0, color = "grey50") +
  geom_hline(yintercept = 0.050, linetype = "dashed", color = "grey50") +
  geom_line() +
  annotate("text", x = 0.24, y = 0.055, label = "Naive lift", size = 3.2,
           color = "grey40", hjust = 1) +
  scale_x_continuous(breaks = scales::breaks_width(0.05)) +
  scale_y_continuous(breaks = scales::breaks_width(0.05)) +
  labs(x = "Trimming fraction p", y = "Absolute lift", color = NULL) +
  theme_classic(base_family = "ubuntu", base_size = 13) +
  theme(legend.position = "top")
```


## Lee bounds が価値を持つ場面

Lee bounds は選択バイアスに対する感度分析で、$\widehat{RR}$ の代わりに使うものではありません。答えるのは「効果はいくらか」ではなく「素朴な推定値が何を示していても、効果が $0$ である可能性は残るか」です。これを処理に常設するのは正当化しにくいでしょう。計算そのものは簡単でも、すべての調査について部分識別区間を報告することの概念的な負荷は小さくありません。

向いているのは、一度きりの検証としての使い方です。複数の調査にわたって $q_1 - q_0$ を集め、その分布が $0$ の周りに狭く集まっているのであれば、差異的脱落は系統的な問題ではなく、素朴な $\widehat{RR}$ とデルタ法の CI を信頼できます。特定の類型のキャンペーンで $q_1 - q_0$ が大きく出るのであれば、その区分に絞った診断として Lee bounds を使います。

この検証には、回答数 $n_1$、$n_0$ と並んで、調査の配信数 $N_1$、$N_0$ が必要です。回答者の 2×2 表だけを保存している処理では、回答率の差を後から計算できません。


## R コード

``` r
bls_lee_bounds <- function(q1, q0, p1_hat, p0_hat) {
  # 式は曝露群をトリミングすることを前提にしている
  stopifnot(q1 >= q0)

  # トリミング割合
  p <- (q1 - q0) / q1

  # E[Y(1) | 常時回答者] の上下限
  p1_lower <- max(0, (p1_hat - p) / (1 - p))
  p1_upper <- min(1, p1_hat / (1 - p))

  # 処置効果の上下限（絶対リフトのスケール）
  tau_lower <- p1_lower - p0_hat
  tau_upper <- p1_upper - p0_hat

  # RR のスケールでの上下限
  rr_lower <- p1_lower / p0_hat
  rr_upper <- p1_upper / p0_hat

  list(
    p = p,
    p1_bounds = c(p1_lower, p1_upper),
    lift_bounds = c(tau_lower, tau_upper),
    rr_bounds = c(rr_lower, rr_upper)
  )
}

# 生の度数から計算する場合
# N1, N0 = 調査の配信数
# n1, n0 = 回答数
# x1, x0 = 肯定回答数
bls_lee_bounds_counts <- function(N1, N0, n1, n0, x1, x0) {
  q1 <- n1 / N1
  q0 <- n0 / N0
  p1_hat <- x1 / n1
  p0_hat <- x0 / n0
  bls_lee_bounds(q1, q0, p1_hat, p0_hat)
}

# シナリオ A: 差異的脱落が大きい場合
bls_lee_bounds(q1 = 0.30, q0 = 0.25, p1_hat = 0.250, p0_hat = 0.200)

# $p
# [1] 0.1666667
#
# $p1_bounds
# [1] 0.1 0.3
#
# $lift_bounds
# [1] -0.1  0.1
#
# $rr_bounds
# [1] 0.5 1.5

# シナリオ B: 差異的脱落が小さい場合
bls_lee_bounds(q1 = 0.26, q0 = 0.25, p1_hat = 0.250, p0_hat = 0.200)

# $p
# [1] 0.03846154
#
# $p1_bounds
# [1] 0.22 0.26
#
# $lift_bounds
# [1] 0.02 0.06
#
# $rr_bounds
# [1] 1.1 1.3

# 臨界のトリミング割合（上下限が 0 を跨ぐ点）
bls_critical_p <- function(p1_hat, p0_hat) {
  (p1_hat - p0_hat) / (1 - p0_hat)
}

bls_critical_p(0.250, 0.200)
# [1] 0.0625
```

個票データ $(Z_i, S_i, Y_i)$ に対しては、[{leebounds}](https://cran.r-project.org/package=leebounds) パッケージが標準誤差付きで Lee bounds を計算します。
