---
title: "ベイズ構造時系列(BSTS): 点推定から事後予測区間へ"
draft: true
draft-mode: unlinked
date: "2026-11-25"
categories: ["causal-inference", "statistics"]
---

```{r}
#| label: setup
#| include: false

library(tidyverse)

date_treat <- lubridate::ymd("2026-06-01")
att_true <- 0.01049 # 真値ATT。合成データ設計の記事の生成式から導出した値(+1.049pp)

panel <- read_csv(
  "../../data/causal-synthetic-data-design/panel_parallel.csv",
  show_col_types = FALSE
)
```

本記事では、iOS の完再生率の時間構造を状態空間モデルで表し、処置がなかった場合の推移を予測して因果効果を推定します。手法はベイズ構造時系列 (Bayesian structural time series; 以後 BSTS)、実装は [Brodersen et al. (2015)](https://doi.org/10.1214/14-AOAS788) の {CausalImpact} です。

データは[合成データ設計の記事](/posts/causal-synthetic-data-design/)で生成した、11 デバイス×243 日の日次広告完再生率です。iOS のみ 2026-06-01 に広告一時停止機能をリリースし、処置群における平均処置効果 (average treatment effect on the treated; ATT) の真値は +1.049 パーセントポイント (percentage point; 以後 pp) です。手法を評価するため、事前期間 182 日と事後期間 61 日の全期間を使います。

この記事では、以下を扱います。

1. BSTS の状態空間モデルと、spike-and-slab 事前分布による対照系列の選択を定義します。
2. {CausalImpact} で時点別効果と事後期間平均を推定します。
3. 差分の差分法 (difference-in-differences; 以後 DiD)・[合成コントロール法 (synthetic control method; 以後 SCM)](/posts/causal-scm-placebo-inference/)・CausalImpact の結果と仮定を比較します。

## 状態空間モデル

BSTS は、処置ユニット自身の時間構造と対照系列への回帰を組み合わせた状態空間モデルです。ローカルレベルと曜日成分が iOS の時間構造を、回帰成分が対照系列と共有する変動を表します。

iOS の日次完再生率を $y_t$、対照 10 台の完再生率を並べたベクトルを $\mathbf{x}_t$ とします。$t = 1, \dots, 243$ は 2025-12-01 から 2026-07-31 までの日付に対応し、リリース日の $T$ = 2026-06-01 は $t = 183$ にあたります。観測方程式は次のとおりです。

$$
  y_t = \mu_t + \gamma_t + \boldsymbol{\beta}^\top \mathbf{x}_t
        + \varepsilon_t, \qquad \varepsilon_t \sim N(0, \sigma_\varepsilon^2)
$$

  | 成分                                            | 状態の遷移                                                                                          | 説明する変動                                         |
  | ----------------------------------------------- | --------------------------------------------------------------------------------------------------- | ---------------------------------------------------- |
  | ローカルレベル $\mu_t$                          | $\mu_{t+1} = \mu_t + \eta_t, \quad \eta_t \sim N(0, \sigma_\eta^2)$                                 | iOS 自身の水準の局所的な変動                         |
  | 曜日成分 $\gamma_t$                             | $\gamma_{t+1} = -\sum_{s=0}^{5} \gamma_{t-s} + \omega_t, \quad \omega_t \sim N(0, \sigma_\omega^2)$ | iOS 自身の曜日周期（週 7 日で和が期待値で 0）        |
  | 回帰成分 $\boldsymbol{\beta}^\top \mathbf{x}_t$ | なし（$\boldsymbol{\beta}$ は時間不変)                                                              | 対照系列と共有する変動(観測されない共通の原因を含む) |

対照系列は処置の影響を受けてはなりません。今回は iOS アプリ内の UI 変更なので、他デバイスへの波及は考えにくいと判断します。

回帰係数 $\boldsymbol{\beta}$ には spike-and-slab 事前分布を置きます。これは 0 の点質量 (spike) と幅の広い連続分布 (slab) の混合で、各対照系列を回帰に含めるかどうかの不確実性を表します。SCM もデータから対照の重みを決めますが、両者の役割と制約は異なります。

  | 観点             | SCM の凸結合                                              | BSTS の回帰成分                           |
  | ---------------- | --------------------------------------------------------- | ----------------------------------------- |
  | 反実仮想の情報源 | donor の系列のみ                                          | 処置ユニット自身の状態成分 + 対照系列     |
  | 係数の制約       | $w_j \geq 0$、$\sum_j w_j = 1$                            | なし（符号も和も自由）                    |
  | 水準差の扱い     | 切片がなく、水準そのものを凸包の内側で再現                | ローカルレベル $\mu_t$ が吸収             |
  | 対照系列の扱い   | 制約付き最適化で重みを点推定（重みが 0 になることもある） | spike-and-slab 事前分布による確率的な選択 |
  | 選択の不確実性   | 表現されない（重みは 1 組の点推定）                       | 係数の事後分布として表現される            |

BSTS には凸結合の制約がなく、水準差も $\mu_t$ が吸収するため、処置ユニットが donor の凸包内にある必要はありません。一方で外挿を許すため、事前期間で観測されていない範囲の予測はモデル構造と事前分布に強く依存します。

## 反実仮想の事後予測

事前期間 182 日の $(y_t, \mathbf{x}_t)$ からモデルの事後分布を求め、事後期間 61 日は、観測された対照系列 $\mathbf{x}_t$ だけを使って $y_t^{(0)}$ の予測分布を計算します。これを、処置がなかった場合の完再生率の反実仮想とします。{CausalImpact} は、事後期間の $y_t$ を欠測値としてモデルを全期間に当てはめ、その事後予測分布を取り出します。この予測には、回帰係数 $\boldsymbol{\beta}$ と状態成分の構造が処置後も安定しているという仮定が必要です。これは DiD の平行トレンドや、SCM の「事前期間の要因構造が事後も続く」という仮定に対応し、事前期間の当てはまりだけでは検証できません。

時点別効果を $\tau_t = y_t - y_t^{(0)}$、事後期間平均を

$$
  \bar{\tau} = \frac{1}{61}\sum_{t=183}^{243}\tau_t
$$

と定義します。反実仮想 $y_t^{(0)}$ の事後予測サンプルごとに実測値との差とその期間平均を計算することで、$\tau_t$ と $\bar{\tau}$ の事後分布が得られます。本記事では、その 2.5% 点から 97.5% 点までを 95% 事後区間として報告します。

時点別効果の区間は、原理的にはリリース日から離れるほど広がります。ローカルレベルでは予測分散に $\sigma_\eta^2$ が 1 日ごとに加わるためです。ただし、$\sigma_\eta$ が観測ノイズ $\sigma_\varepsilon$ に比べて十分小さければ、61 日程度では区間の広がりがほとんど見えないこともあります。

{CausalImpact} は時点別効果、事後期間平均、累積効果 (`cumulative`) を出力します。本記事では、$\tau_t$ と $\bar{\tau}$ のみを報告します。分母が日ごとに異なる完再生率の総和は解釈できないため、累積効果は使いません。

## {CausalImpact} による推定

{CausalImpact} のデフォルトモデルはローカルレベルと回帰成分からなり、季節成分を含みません (`nseasons = 1`)。本データには曜日周期があるため、`nseasons = 7` を指定します。

モデルは系列を事前期間の平均と標準偏差で標準化して当てはめ、結果を元の尺度に戻します。事前分布はデフォルトのままです。ローカルレベルの撹乱項 $\eta_t$ の標準偏差 $\sigma_\eta$ には、標準化後の推測値 0.01 (`prior.level.sd`) と疑似観測数 32 が設定され、水準が緩やかに動くことを想定しています。spike-and-slab 事前分布の期待モデルサイズは 3 で、対照 10 系列の事前包含確率はそれぞれ 0.3 です。その他の設定には立ち入りません（[{CausalImpact} のソース](https://github.com/google/CausalImpact/blob/master/R/impact_model.R)）。

入力データの 1 列目を日付、2 列目を iOS、3 列目以降を対照 10 台とし、事前期間と事後期間を日付で指定します。{CausalImpact} は {bsts} の乱数 seed を内部で 1 に固定します。マルコフ連鎖モンテカルロ法 (Markov chain Monte Carlo; MCMC) のサンプル数は 5,000 とします。

```{r}
#| label: did-61
#| include: false

# DiDの記事と同じ2×2推定量(ios vs android)を事後61日窓で計算する
did_61 <- panel |>
  filter(device %in% c("ios", "android")) |>
  mutate(period = if_else(post, "post", "pre")) |>
  summarise(
    complete = sum(complete),
    impression = sum(impression),
    .by = c(device, period)
  ) |>
  mutate(
    rate = complete / impression,
    var_rate = rate * (1 - rate) / impression
  ) |>
  pivot_wider(
    names_from = period,
    values_from = c(rate, var_rate),
    id_cols = device
  ) |>
  mutate(
    diff = rate_post - rate_pre,
    var_diff = var_rate_post + var_rate_pre,
    .keep = "unused"
  ) |>
  pivot_wider(names_from = device, values_from = c(diff, var_diff)) |>
  mutate(
    estimate = diff_ios - diff_android,
    se = sqrt(var_diff_ios + var_diff_android),
    ci_lower = estimate - qnorm(0.975) * se,
    ci_upper = estimate + qnorm(0.975) * se,
    .keep = "none"
  )
```

```{r}
#| label: impact-fit
#| include: false
#| cache: true

rates <- panel |>
  mutate(device = str_replace_all(device, "-", "_")) |>
  pivot_wider(
    id_cols = date,
    names_from = device,
    values_from = complete_rate
  ) |>
  arrange(date) |>
  relocate(date, ios) # 1列目 date、2列目 = y（ios）

pre_period <- c(min(rates$date), date_treat - 1)
post_period <- c(date_treat, max(rates$date))

# ローカルレベル + 曜日成分（nseasons = 7）+ 回帰成分
impact <- CausalImpact::CausalImpact(
  rates,
  pre.period = pre_period,
  post.period = post_period,
  model.args = list(nseasons = 7, niter = 5000)
)

# 参照用: 曜日成分なしのデフォルトモデル(包含確率の比較にだけ使う)
impact_noseason <- CausalImpact::CausalImpact(
  rates,
  pre.period = pre_period,
  post.period = post_period,
  model.args = list(niter = 5000)
)

avg <- impact$summary |>
  as_tibble(rownames = "period") |>
  pivot_longer(-period, names_to = "metric") |>
  filter(period == "Average")
```

```{r}
#| label: tbl-impact
#| tbl-cap: "事後期間平均の推定。実測・反実仮想・効果はいずれもpp表示。"
#| echo: false
#| message: false

avg |>
  pivot_wider(names_from = metric) |>
  select(
    Actual,
    Pred,
    Pred.lower,
    Pred.upper,
    AbsEffect,
    AbsEffect.lower,
    AbsEffect.upper
  ) |>
  gt::gt() |>
  gt::fmt_number(decimals = 3, scale_by = 100) |>
  gt::cols_label(
    Actual = "実測",
    Pred = "事後平均",
    Pred.lower = "下限",
    Pred.upper = "上限",
    AbsEffect = "事後平均",
    AbsEffect.lower = "下限",
    AbsEffect.upper = "上限"
  ) |>
  gt::tab_spanner(
    label = "反実仮想",
    columns = c(Pred, Pred.lower, Pred.upper)
  ) |>
  gt::tab_spanner(
    label = gt::md("効果 $\\bar{\\tau}$"),
    columns = c(AbsEffect, AbsEffect.lower, AbsEffect.upper)
  ) |>
  gt::cols_align(align = "right") |>
  gt::opt_table_font(font = gt::google_font("Lora"))
```

@tbl-impact に事後期間平均を示します。$\bar{\tau}$ の事後平均と真値 +1.049 pp の差は `r scales::number(100 * (avg$AbsEffect - att_true), accuracy = 0.001, style_positive = "plus")` ppで、95% 事後区間は真値を含みます。

```{r}
#| label: fig-impact
#| fig-cap: "上段: iOSの完再生率の実測(実線)と反実仮想の事後予測(破線)、帯は95%事後予測区間。下段: 時点別効果 $\\tau_t$ と95%事後区間。縦の破線はリリース日。"
#| echo: false
#| message: false
#| warning: false

plot(impact, c("original", "pointwise")) +
  theme_classic(base_family = "ubuntu", base_size = 13) +
  theme(strip.background = element_blank())
```

@fig-impact の上段では、リリース後の実測値が反実仮想を上回ります。下段の区間幅は 61 日間でほぼ一定です。ローカルレベルの $\sigma_\eta$ が観測ノイズに比べて小さく、予測期間に伴う分散の増加が目立たないためです。時点別区間は日次の二項ノイズ（標準偏差約 0.4 pp）を含むため、平均効果の区間より広くなります。この図では個々の日の判定ではなく、効果が期間を通して持続しているかを見ます。

```{r}
#| label: tbl-inclusion
#| tbl-cap: "回帰係数の事後包含確率(係数が非0である事後サンプルの割合。初期10%を除く)。事前包含確率は両モデルとも0.3。"
#| echo: false
#| message: false

burn <- tibble(
  model = c("seasonal", "noseason"),
  burn = c(
    bsts::SuggestBurn(0.1, impact$model$bsts.model),
    bsts::SuggestBurn(0.1, impact_noseason$model$bsts.model)
  )
)

draws <- bind_rows(
  seasonal = as_tibble(impact$model$bsts.model$coefficients),
  noseason = as_tibble(impact_noseason$model$bsts.model$coefficients),
  .id = "model"
) |>
  mutate(draw = row_number(), .by = model) |>
  left_join(burn, by = "model") |>
  filter(draw > burn) |>
  select(-burn)

inclusion <- draws |>
  pivot_longer(-c(model, draw), names_to = "series", values_to = "beta") |>
  filter(series != "(Intercept)") |>
  summarise(inclusion = mean(beta != 0), .by = c(model, series)) |>
  mutate(series = str_replace_all(series, "_", "-"))

inclusion |>
  pivot_wider(names_from = model, values_from = inclusion) |>
  arrange(desc(noseason)) |>
  gt::gt() |>
  gt::fmt_percent(columns = -series, decimals = 1) |>
  gt::cols_label(
    series = "対照系列",
    seasonal = "曜日成分あり",
    noseason = "曜日成分なし(デフォルト)"
  ) |>
  gt::cols_align(align = "right", columns = -series) |>
  gt::opt_table_font(font = gt::google_font("Lora"))
```

@tbl-inclusion は回帰係数の事後包含確率を示します。曜日成分ありのモデルでは全系列が `r scales::percent(min(inclusion$seasonal), accuracy = 0.1)`〜`r scales::percent(max(inclusion$seasonal), accuracy = 0.1)` で、事前包含確率 0.3 を大きく下回ります。

これは生成過程と整合します。全デバイスに共通するのは曜日周期とトレンドだけで、日次の二項ノイズは独立です。曜日成分とローカルレベルが前者を捉えると、対照系列が説明できる共有変動はほとんど残りません。一方、曜日成分なしのモデルでは android の包含確率が `r scales::percent(inclusion$noseason[inclusion$series == "android"], accuracy = 0.1)` に達し、回帰成分が曜日周期を代わりに捉えます。

SCM は凸結合を作るため必ず対照を使いますが、BSTS は状態成分で説明できない共有変動がある場合にだけ対照を選びます。実データでも包含確率が低ければ、反実仮想が主に処置ユニット自身の時間構造の外挿に依存していると解釈すべきです。

## 3 手法の比較

3 手法を事後 61 日で比較します。[DiD の記事](/posts/causal-did-parallel-trends/)では運用上の意思決定に合わせて 7 日窓を使いましたが、ここでは同じ推定量を 61 日窓で計算し直します。SCM は[同手法の記事](/posts/causal-scm-placebo-inference/)の値です。

```{r}
#| label: tbl-comparison
#| tbl-cap: "同一データ(seed = 1)に対する3手法の事後期間平均の推定(pp)。真値はATT +1.049pp。"
#| echo: false
#| message: false

estimates <- bind_rows(
  "DiD(61日窓)" = did_61 |>
    select(estimate, lower = ci_lower, upper = ci_upper),
  "SCM" = tibble(estimate = 0.0108),
  "CausalImpact" = avg |>
    pivot_wider(names_from = metric, values_from = value) |>
    select(
      estimate = AbsEffect,
      lower = AbsEffect.lower,
      upper = AbsEffect.upper
    ),
  .id = "method"
)

notes <- tribble(
  ~method        , ~interval                          , ~assumption                 ,
  "DiD(61日窓)"    , "二項分散に基づく漸近正規の95%CI"               , "平行トレンド"                    ,
  "SCM"          , "なし(in-space placeboの順位、p = 1/11)" , "事前期間の要因構造が事後も続く"           ,
  "CausalImpact" , "反実仮想の事後予測に基づく95%事後区間"             , "状態成分の構造と対照系列との関係が処置の前後で安定"
)

comparison <- estimates |> left_join(notes, by = "method")

comparison |>
  gt::gt() |>
  gt::fmt_number(
    columns = c(estimate, lower, upper),
    rows = method != "SCM",
    decimals = 3,
    scale_by = 100
  ) |>
  gt::fmt_number(
    columns = estimate,
    rows = method == "SCM",
    decimals = 2,
    scale_by = 100
  ) |>
  gt::sub_missing(columns = c(lower, upper), missing_text = "—") |>
  gt::cols_label(
    method = "手法",
    estimate = "推定値",
    lower = "下限",
    upper = "上限",
    interval = "区間の構成",
    assumption = "反実仮想を支える仮定"
  ) |>
  gt::cols_align(align = "right", columns = c(estimate, lower, upper)) |>
  gt::opt_table_font(font = gt::google_font("Lora"))
```

点推定はいずれも真値に近いものの、これは生成過程が各手法の仮定を満たすように設計されているためです。実データでは、平行トレンド、要因構造の継続、対照系列との関係の安定を事後期間について検証できません。事前トレンドやモデルの当てはまりは参考になりますが、仮定の成立を証明しません。

CausalImpact の反実仮想は、ほぼローカルレベルと曜日成分で構成されています。したがって今回の推定を支えるのは、対照系列との関係よりも、iOS 自身の時間構造が処置後も続くという仮定です。

推論の意味も異なります。DiD は二項分散に基づく漸近正規の CI、SCM は $1/11$ 刻みの順位、CausalImpact はモデルと事前分布に条件づいた事後区間です。ただし、いずれも検証不能な仮定から反実仮想を構成する点は共通します。

## Rコード

```r
library(tidyverse)

date_treat <- lubridate::ymd("2026-06-01")
att_true <- 0.01049

panel <- read_csv("../../data/causal-impact-bsts/panel_parallel.csv")

# デバイス名のハイフンは formula で扱いにくいので下線に置き換える
# 1列目が日付、2列目が処置ユニット(iOS)、3列目以降が対照10台
rates <- panel |>
  mutate(device = str_replace_all(device, "-", "_")) |>
  pivot_wider(
    id_cols = date,
    names_from = device,
    values_from = complete_rate
  ) |>
  arrange(date) |>
  relocate(date, ios) # 1列目 date、2列目 = y（ios）

pre_period <- c(min(rates$date), date_treat - 1)
post_period <- c(date_treat, max(rates$date))

# --- ローカルレベル + 曜日成分 + 回帰成分(seed は CausalImpact が内部で 1 に固定) ---

impact <- CausalImpact::CausalImpact(
  rates,
  pre.period = pre_period,
  post.period = post_period,
  model.args = list(nseasons = 7, niter = 5000)
)

# 事後期間平均の効果と95%事後区間(累積の行は使わない)
impact$summary["Average", c("AbsEffect", "AbsEffect.lower", "AbsEffect.upper")]

# 上段: 実測と反実仮想、下段: 時点別効果(累積のパネルは使わない)
plot(impact, c("original", "pointwise"))

# 回帰係数の事後包含確率(初期10%を除く)
burn <- bsts::SuggestBurn(0.1, impact$model$bsts.model)
colMeans(
  impact$model$bsts.model$coefficients[-seq_len(burn), , drop = FALSE] != 0
)

# --- 参照用: 曜日成分なしのデフォルトモデル ---

impact_noseason <- CausalImpact::CausalImpact(
  rates,
  pre.period = pre_period,
  post.period = post_period,
  model.args = list(niter = 5000)
)

burn <- bsts::SuggestBurn(0.1, impact_noseason$model$bsts.model)
colMeans(
  impact_noseason$model$bsts.model$coefficients[
    -seq_len(burn),
    ,
    drop = FALSE
  ] !=
    0
)

# --- 比較用: DiD(ios vs android)を事後61日窓で計算 ---

panel |>
  filter(device %in% c("ios", "android")) |>
  mutate(period = if_else(post, "post", "pre")) |>
  summarise(
    complete = sum(complete),
    impression = sum(impression),
    .by = c(device, period)
  ) |>
  mutate(
    rate = complete / impression,
    var_rate = rate * (1 - rate) / impression
  ) |>
  pivot_wider(
    names_from = period,
    values_from = c(rate, var_rate),
    id_cols = device
  ) |>
  mutate(
    diff = rate_post - rate_pre,
    var_diff = var_rate_post + var_rate_pre,
    .keep = "unused"
  ) |>
  pivot_wider(names_from = device, values_from = c(diff, var_diff)) |>
  mutate(
    estimate = diff_ios - diff_android,
    se = sqrt(var_diff_ios + var_diff_android),
    ci_lower = estimate - qnorm(0.975) * se,
    ci_upper = estimate + qnorm(0.975) * se,
    .keep = "none"
  )
```
